# 请教关于收到的拆迁补偿费如何记账的问题。

提问人：feinon 时间：2018-09-28 09:36:53
陈版您好， 我公司收到了XX市国有土地上房屋征收与补偿中心转来的拆迁补偿款，该房屋是被征收的，有房屋的征收决定书，采取的方式是产权调换，我公司收到的补偿款为产权调换房屋的差价、配套设施费用、附属物补偿费用、停产停业损失，搬迁补助等，我想问一下我们这种情况是否属于政策性拆迁呢？收到的拆迁补偿费是应计入专项应付款还是直接按资产处置计入资产处置损益呢？
另外置换的房屋的价值是按照安置房的评估价值入账吗？

回答人：chenyiwei
《〈企业会计准则第 16 号——政府补助〉应用指南（ 2018 ）》中通过示例明确企业因政策性搬迁，若收到的拆迁补偿是依据企业交付土地的公允价值确定的，其实质是政府按照相应资产的公允价格向企业购买资产，是互惠交易，不属于政府补助。 新政府补助准则指南通过【例 1 】说明的处理原则与原解释 3 号的处理方式显然不同。随着近年城市改造的开展，企业涉及到搬迁补偿的业务在实务中也较为普遍，且一旦涉及到拆迁补偿，一般其金额都相当重大，因此两个文件的规定应如何适用，对企业的业务处理带来了较大影响。 实务中普遍存在的问题 ①符合解释 3 号规定的政策性搬迁的条件并以公允价格确定补偿金额的情况下如何处理？ 产生本疑问的原因是：解释 3 号规定的政策性搬迁要求同时满足因“公共利益原因”而搬迁和补偿款由“财政预算直接拨付资金”这两个形式要件；而根据【例 4 】明确的作为资产处置的前提是“以公允价值确定搬迁补偿款”；这两者很有可能同时满足。 但，实际上同时符合政策性拆迁又是以公允价格确定补偿金额的情形实务中非常罕见。主要原因在于实务中对解释 3 号规定的“政策性搬迁”范畴的理解普遍存在误区。实务中部分企业通常根据搬迁的主导方、搬迁补偿款的拨付方是否为政府机构来判定是否属于解释 3 号规定的政策性拆迁情形。
例如，政府方由于旧城（棚户区）改造而征收企业国有土地及地上所附房屋建筑物。根据《国有土地上房屋征收与补偿条例》的规定，市、县级人民政府可能采取如下方式： 情形 1 、指定或设立房屋征收部门（如XX区国有土地上房屋征收与补偿办公室），直接负责本行政区域的房屋征收与补偿工作。 情形 2 、委托某专业机构为房屋征收实施单位，承担房屋征收与补偿的具体工作。房屋征收部门将相关资金拨付给房屋征收实施单位，房屋征收实施单位将补偿资金再拨付给拆迁企业或拆迁户。 情形 2 下，由于搬迁补偿款的直接来源是政府委托的房屋征收实施单位，并非财政预算直接拨付，因而不属于政策性搬迁。这一判断并无太大争议。但情形 1 下，部分企业认为拆迁原因系“旧城改造”为公共利益所需，拆迁补偿款由政府房屋征收部门直接拨付，政府方支付的搬迁补偿必然纳入地方政府预算，因此将该搬迁补偿款作为政策性搬迁处理。实务中按照此原则进行处理的企业不在少数。例如爱仕达（股票代码：
002403 ）在其 2017 年年报中披露： 会计处理情况依据 按照《企业会计准则解释第 3 号》和《企业会计准则第 16 号——政府补助》的规定，公司可获得的政府搬迁补偿款（包括土地补偿费、地面建筑物及附属补偿、搬迁奖励费（搬迁腾空停产补偿）），在实际收到时作为专项应付款处理。其中，属于对企业在搬迁和重建过程中发生的固定资产和无形资产损失、有关费用性支出、停工损失及搬迁后拟新建资产进行补偿的，自专项应付款转入递延收益，企业取得的搬迁补偿款扣除转入递延收益的金额后如有结余的，应当作为资本公积处理。 当期会计处理情况 根据公司搬迁计划，本期在搬迁过程中发生的固定资产及无形资产损失、有关费用性支出，相应等额由专项应付款转入营业外收入；本期发生的搬迁新建重置资产支出，相应等额转入递延收益中，待资产达到预定可使用状态之后，按资产的受益期限平均摊销确认至营业外收入。 但实际上前述理解中扩大了“财政预算直接拨付”的范畴。从政府预算的角度，预算内资金是各级政府按照法定程序编制、审查和批准的年度财政收支计划。财政预算支出为经过本级人民代表大会审议通过的预算范围内的支出。其预算内资金由财政部门设立的财政预算资金专户直接拨付。在前述情形 1 中，该资金由拆迁补偿办拨付，因此，企业收到的拆迁补偿款并非财政预算直接拨付，因此并不属于解释 3 号所述政策性搬迁补偿款。 由于目前实务操作中，即使政府主导的搬迁，基本上是政府相关部门通过专业的拆迁公司进行市场化操作，直接从财政预算资金专户收到补偿款的可能性不大，因此本问题所述“符合解释 3 号规定的政策性搬迁的条件并以公允价格确定补偿金额的情况”几乎不可能发生。 ②解释 3 号规定的其他搬迁补偿款的处理与新政府补助准则应用指南的规定是否存在冲突？ 解释 3 号规定，除政策性搬迁补偿外的其他拆迁补偿按照《企业会计准则第 4号——固定资产》、《企业会计准则第 16 号——政府补助》等会计准则进行处理。实务中，在新政府补助准则应用指南发布前，多数企业在【例 1 】的业务背景下，都采取解释 3 号规定的处理方式。此前，我们的具体处理思路在《计学撮要 2011 》中进行了说明：
《企业会计准则解释第 3 号》第四条对不属于为公共利益搬迁，或者搬迁补偿款不是由政府直接从预算资金中拨付的情形(简称为“其他搬迁补偿款”)的会计处理仅作出了原则性的规定。我们理解，对于其他搬迁补偿款，应当将其分解为三部分，分别处理: 第一，对因搬迁而被政府收回土地使用权和不可移动固定资产报废等损失的补偿:属于相关固定资产和无形资产处置所得款项，按照相关资产类会计准则中关于资产处置的规定处理，与所处置的资产的原账面价值和相关税费之间的差额，计入处置当期损益。 第二，对搬迁过程中发生的可移动资产的拆卸、运输、重新安装、调试等支出，以及人员安置等费用性支出的补偿:作为与收益相关的政府补助处理，在企业实际发生此类费用或者支出的期间计入当期损益，但计入当期损益的金额不应超过该期间实际计入损益的此类费用或者支出。 第三，对企业重新购建土地使用权和房屋建筑物等无形资产、固定资产的资本性支出给予的补助:作为与资产相关的政府补助处理，确认为递延收益，并在相关资产使用寿命内平均分配，计入损益。但该部分金额不应超出重新购建土地使用权和房屋建筑物等无形资产、固定资产的资本性支出总额。 如果企业收到的搬迁补偿款在扣除上述三部分损失、费用和支出之后仍有剩余的，则可以将余额在搬迁完成后一次性计入搬迁完成当期的营业外收入处理。 依据前述思路处理的结果（收到的补偿款中超出实际发生的损失和费用性支出部分，作为与资产相关的政府补助后续分期计入损益）显然相比【例 1 】的方式（作为资产处置，一次处置计入当期损益）更谨慎，一方面遵从了会计处理的谨慎性原则，另一方面也避免了监管风险。【例 1 】的处理基于公平市场交易的原则考虑，更多的是基于《企业会计准则第 4 号——固定资产》的规定而作出，而该处理方式并未超出解释 3 号的规定范畴。也即，企业收到的其他搬迁补偿款，在解释 3 号与新政府补助应用指南的例 1 下，处理原则是一致的，并不存在冲突。相比实务中此前更为谨慎的处理，新政府补助准则应用指南进一步明确了：搬迁补偿款等同于企业交付资产的公允价值部分，作为企业处置资产的对价，不适用政府补助准则；搬迁补偿款（扣除实际发生的搬迁费用、停产停业损失等与被征收房屋土地本身无直接关系的支出）高于企业交付资产公允价值的差额部分，根据解释 3 号的规定，应属于政府补助的范畴。按照修订后的政府补助准则，该差额部分属于企业收到政府提供的经济资源且无需提供任何对价，同时符合政府补助的两个的特征。 需要注意的是，《国有土地上房屋征收与补偿条例》明确：对被征收房屋价值的补偿，不得低于房屋征收决定公告之日被征收房屋类似房地产的市场价格。被征收房屋的价值，由具有相应资质的房地产价格评估机构按照房屋征收评估办法评估确定。因此，理论上而言，搬迁补偿款≥所交付资产的公允价值。因此收到的搬迁补偿款是否公允、如何拆分资产处置对价和属于政府补助的部分将成为此类业务的重点。我们建议企业在实务中应关注以下问题：政府方在征收过程中是否严格遵从该条例规定；补偿标准是否高于市场价格；即使补偿标准按照市场价格确定，搬迁补偿款中包含的一些奖励性质的资金是否超出评估的补偿标准。例如，多地政府房屋征收和补偿部门在搬迁补偿方案中设置的“提前签约奖励”，若企业提前签约，则可以根据补偿方案中约定的标准计算可获得的奖励，一并纳入拆迁补偿款中。该部分奖励，我们理解，与企业交付的被征收房屋土地的公允价值并无关联，而是政府方针对企业提前签约这一特定行为给予的奖励，因此作为政府补助更为合理。

回答人：chenyiwei
现在这种情况，多数可能是按照资产处置处理了，将所获得的产权调换房产的公允价值（一般为基于拆迁安置协议约定的价格）产权调换差价和作为处置对价。但政府在这一过程中对搬迁费用、停产停业损失等项目的补助，以及新房的作价会合所收到的补价之和（或减去所支付的补价之差）超过旧房公允价值的部分，仍按政府补助处理。

提问人：liuyang1123 时间：2018-12-26 19:42:34
陈版，我想请教一个问题，煤矿企业在未付出让金的土地上已经进行施工和开采，这片土地已缴纳耕地占用税和拆迁补偿款，但是出让金一直未缴纳，也没有签订合同，还未走招拍挂手续，那么请问这些耕地占用税和拆迁补偿款放到哪个科目比较合适，金额大概10 个亿左右，企业说还有80%的价值没有确定，也就是出让金的那部分

回答人：chenyiwei
建议先暂挂其他非流动资产。对出让金如果能够可靠估计的，尽可能建议暂估，完整体现土地成本，并且采用适当年限摊销。

提问人：liuyang1123 时间：2018-12-27 12:47:37
感谢陈版的回复，企业为央企某一上市公司的 2 级子公司，考虑到重大会计调整的问题，以及企业目前实际使用土地进行开采的事实，目前账面记载耕地占用税等杂费金额为 10 亿左右，金额重大，挂预付是否合适呢，因为这个地区就这一个矿区，基本无参考价，所以很难处理，但是目前来看企业说办完手续至少三年，不知道先挂预付或者其他非流动不摊销合不合适，摊销的话我打算采取产量法进行摊销，因为年限不好确定，对于这方面会计准则有无详细规定

回答人：chenyiwei
如果该土地的唯一用途就是采矿，则土地使用权也是为采矿目的服务的，应采用与采矿权相一致的摊销方法。

提问人：liuyang1123 时间：2018-12-29 11:24:49
陈老师，我有个问题想请教，被审计单位是露天煤矿，目前已对征用耕地缴纳耕地占用税和征地补偿费，但还没有缴纳土地出让金，且该部分征地已被开采，被审计单位想要对该部分占用税及补偿费进行摊销，但不知道按什么年限进行摊销，我的建议是这样的，因为采矿权和地表的土地使用权本身是独立的，也就是说当资源虽然达到可开采状态，但是地表土地证未办下来且未缴纳土地出让金的情况下，土地还尚未达到可使用状态，他们目前使用的是资源权，而非土地权，因为使用土地权是指在地表上进行的操作，被审计单位一边剥离一边填埋，未对地表进行使用和影响，且未签订土地出让合同，该部分土地确实尚不属于他们，所以从会计上的角度来看，说白了达到预定可使用状态的指是该部分资源，而并非土地，因此不建议对目前已发生的耕地占用税和征地补偿费进行摊销处理，不知道这么处理正确吗，还请陈总把关一下

回答人：chenyiwei
要看土地使用权能否为本企业独立产生经济利益。如果其产生经济利益的唯一来源就是采矿，则土地使用权的摊销期限和摊销方法应当与采矿权的摊销保持逻辑一致性。